【裁判字號】    99,簡上,44
【裁判日期】    990811
【裁判案由】    請求撤銷買賣行為等
【裁判全文】
臺灣屏東地方法院民事判決              99年度簡上字第44號
上  訴  人  聯邦商業銀行股份有限公司
法定代理人  甲○○
訴訟代理人  丁○○
被 上訴 人  戊○○
            丙○○○
上  一  人
訴訟代理人  乙○○
上列當事人間請求撤銷買賣行為等事件，上訴人對於中華民國99
年2 月12日本院屏東簡易庭98年度屏簡字第336 號第一審判決提
起上訴，本院於民國99年8 月4 日言詞辯論終結，判決如下：
    主  文
原判決廢棄。
被上訴人戊○○、丙○○○於民國九十三年六月三日就被上訴人
戊○○所有坐落屏東市○○段一三二九地號土地面積二八二二‧
四四平方公尺應有部分三分之一之所有權移轉登記行為應予撤銷
。
被上訴人丙○○○應將前項所有權移轉登記予以塗銷。
第一、二審訴訟費用由被上訴人負擔。
    事  實  及  理  由
一、上訴人起訴主張：被上訴人戊○○使用上訴人核發之信用卡
    ，未依約繳納帳款，累積欠款為新臺幣（下同）321,284 元
    ，暨其中316,073 元自93年5 月1 日起至清償日止，按週年
    利率18.25%計算之利息，並自93年5 月1 日起至清償日止，
    按上開利率10% 計算之違約金，經臺灣高雄地方法院以93年
    度鳳簡字第480 號判決確定在案。詎被上訴人戊○○因無力
    還款，為逃避強制執行，竟於93年4 月21日將其所有、坐落
    屏東縣屏東市○○段223-1 地號土地（重測後為屏東市○○
    段1329地號）應有部分3 分之1 （下稱系爭土地）之所有權
    移轉予其姊即被上訴人丙○○○，而為脫產之無償行為。依
    被上訴人間為姊弟，類推適用遺產及贈與稅法第5 條第6 項
    規定，若未能舉證渠等間已支付買賣之對價，應將其移轉行
    為以贈與論，且該等行為業已害及上訴人上述債權。上訴人
    於被上訴人戊○○延滯繳款後，即於93年5 月14日查調被上
    訴人戊○○之財產歸屬資料清單，並於93年5 月19日調閱系
    爭土地之土地登記謄本，當時系爭土地之所有權人仍為被上
    訴人戊○○，而非被上訴人丙○○○。上訴人因被上訴人戊○○於系爭土地之所有權權利範圍並非全部，評估不易處分
    ，而逕執行被上訴人戊○○所有坐落高雄市○○區○○段四
    小段1281地號土地應有部分10000 分之135 及同段4327建號
    建物（門牌號碼為高雄市新興區○○○路150 號11樓之1）
    之房地求償，經臺灣高雄地方法院以94年度執字第814 號受
    理併案，於94年10月14日分配，受償拍賣所得之46,938元（
    不含執行費）。至被上訴人戊○○所有同地號土地應有部分
    10000 分之86及同段4286建號建物（門牌號碼為高雄市新興
    區○○○路150 號6 樓之4） 之房地，則另案（經查為臺灣
    高雄地方法院以93年度執字第44247 號）於94年5 月18日以
    619,800 元拍定，上訴人全無受償。上訴人於處分上開房地
    後，未再續對被上訴人戊○○追索，未曾再調閱系爭土地之
    土地登記謄本，上訴人係因公司內部對轉銷呆帳案件進行查
    核時發現其財產清單上尚有系爭土地無處分受償紀錄，始於
    98年6 月16日重新查調系爭土地之土地登記謄本，方得知被
    上訴人戊○○業將系爭土地之所有權移轉予被上訴人丙○○○，尚未逾除斥期間，爰依民法第244 條第1 項之規定提起
    本件訴訟等語。並聲明：(一)被上訴人間就系爭土地所為之買
    賣行為及所有權移轉登記行為應予撤銷；(二)被上訴人丙○○○應將上開所有權移轉登記予以塗銷。
二、被上訴人則以：被上訴人間係姊弟，於85年4 月15日，被上
    訴人丙○○○為協助被上訴人戊○○而加入被上訴人戊○○
    邀集每月20,000元，共51會（含會首）採外標方式之民間互
    助會。於87年6 月間，被上訴人戊○○因需要資金週轉而向
    被上訴人丙○○○借用其所得標之會款，並於87年6 月15日
    簽立借據；迄88年11月15日上述互助會結束時，被上訴人戊○○因無法順利清償而另外書立寫明借款金額1,186,200 元
    （含本金加利息）之借據；至92年11月間被上訴人戊○○仍
    無法清償，經雙方協議，將被上訴人戊○○名下系爭土地，
    買賣登記予被上訴人丙○○○，抵付上開借款。被上訴人戊○○確實有起會，會員多達30餘人，會首戊○○向其姊丙○○○借互助會會款千真萬確，雖屬姊弟間之借貸，唯因金額
    多達百萬，被上訴人戊○○乃書立借據交付被上訴人丙○○○等語資為抗辯。並聲明：駁回上訴人第一審之訴。
三、原審採信被上訴人所辯，認上訴人主張被上訴人間為脫產即
    買賣係通謀虛偽意思表示之舉證不足，且認被上訴人戊○○
    尚無因此陷於無資力，難謂有害及上訴人之債權，而為駁回
    上訴人之訴。上訴人不服提起上訴，並補稱：其真意乃主張
    被上訴人間之買賣係通謀虛偽無效，無待撤銷，不主張隱藏
    贈與，其訴訟標的為民法第244 條第1 項之撤銷訴權及同條
    第4 項之回復原狀請求權等語，核其所述為不變更訴訟標的
    ，而補充並更正事實上及法律上之陳述者，非為訴之變更或
    追加（民事訴訟法第256 條參照）。上訴聲明：如主文所示
    。被上訴人則於本院聲明：駁回上訴人之上訴。
四、兩造不爭執之事實：
    (一)被上訴人戊○○使用上訴人核發之信用卡，未依約繳款，
      累積欠款為321,284 元，暨其中316,073 元自93年5 月1
      日起至清償日止，按週年利率18.25%計算之利息，並自93
      年5 月1 日起至清償日止，按上開利率10% 計算之違約金
      ，經臺灣高雄地方法院以93年度鳳簡字第480 號判決確定
      在案。嗣經上訴人併案強制執行被上訴人戊○○所有坐落
      高雄市○○區○○段四小段1281地號土地應有部分10000
      分之135 及同段4327建號建物（門牌號碼為高雄市新興區
      ○○○路150 號11樓之1） 等不動產，僅受償拍賣所得之
      46,938元（不含執行費），尚不足清償，目前上訴人仍為
      被上訴人戊○○之債權人。
    (二)被上訴人戊○○於93年6 月2 日以買賣為原因，將其系爭
      土地之所有權，向屏東地政事務所送件辦理移轉登記予其
      姊即被上訴人丙○○○，買賣原因發生日期載為93年4 月
      21日，並於93年6 月3 日登記完竣。
五、得心證之理由：
    本件兩造所爭執之處，應在於：(一)被上訴人間就系爭土地所
    為買賣之債權行為，是否因通謀虛偽意思表示無效而不成立
    ？(二)被上訴人間移轉系爭土地所有權之物權行為，有無害及
    上訴人之債權？茲說明如下：
    (一)按第三人主張表意人與相對人通謀而為虛偽意思表示者，
      該第三人應負舉證之責，最高法院著有48年台上字第29號
      判例可稽。本件上訴人主張被上訴人間之買賣係通謀虛偽
      無效，因此移轉系爭土地所有權為無償之物權行為，而有
      害及上訴人債權之事實，確應由上訴人負舉證責任。
    (二)依上訴人就其對於在第一審已提出之攻擊方法為補充，所
      提出被上訴人不爭執為真正之財團法人金融聯合徵信中心
      之信用卡戶綜合信用資訊、授信與保證資訊各1 份（見本
      院卷第30至36頁、第37頁）所示，被上訴人戊○○於93年
      4 月起至93年底前即因款項未繳而陸續遭各銀行強制停卡
      ，當時移轉系爭土地所有權之際，對全體金融機構所負如
      附表所示之債務總額約為4,425,422 元。當時其名下資產
      僅有上開高雄市新興區之房地及系爭土地共4 筆不動產、
      1992及1976年份之汽車共2 輛、投資天引高科技股份有限
      公司1,000,000 元1 筆，依當時公告現值，高雄市新興區
      ○○○路150 號6 樓之4 及11樓之1 房屋分別為208,500
      元、349,700 元，共同基地應有部分為745,391 元，系爭
      土地為1,146,587 元，加上前開投資額，全部財產合計為
      3,450,178 元，亦有上訴人所提出被上訴人不爭執為真正
      之93年5 月14日財政部高雄市國稅局財產歸屬資料清單1
      紙在卷可憑（見原審卷第68頁），可見被上訴人戊○○於
      移轉系爭土地所有權時，其負債顯大於資產。尤其自93年
      4 月起即因款項未繳而陸續遭各銀行強制停卡，衡情自其
      未繳帳款至強制停卡間，尚有相當時日之作業流程，足認
      其於93年4 月之前，早已明知無力清償債務，即非無脫產
      之動機，不得推諉自93年11月間相關判決確定後始悉債務
      存在。
    (三)依被上訴人丙○○○於本院自認系爭土地始終為被上訴人
      戊○○之大哥陳金元在使用，未付租金，係無償使用等語
      明確（見本院卷第23頁背面），可見被上訴人戊○○雖將
      系爭土地所有權移轉登記予被上訴人丙○○○，事實上卻
      未曾交付被上訴人丙○○○使用收益，核與移轉登記原因
      即買賣之常情未盡相符，確有可疑。再依被上訴人戊○○
      於本院自認「當時沒有講買賣」、「沒有寫私契」等語，
      被上訴人丙○○○於本院自認「誰說到買賣的，我不知道
      」、「代書有沒有提到買賣什麼的，我也不記得」等語（
      見本院卷第23頁背面），本院詢以是否聲明代書方素祝為
      證人，詎被上訴人均反對之情狀（見本院卷第24頁背面）
      ，益與買賣之常情有違，參照前述被上訴人戊○○當時已
      無力清償債務，而有脫產之動機，堪認被上訴人間就系爭
      土地並無買賣之意思表示合致，而被上訴人間卻利用俗稱
      公契之「土地買賣所有權移轉契約書」填載買賣系爭土地
      之意思表示（見原審卷第35至36頁），顯係通謀而虛偽，
      依民法第87條第1 項前段規定，其意思表示為無效，則被
      上訴人間就系爭土地所為移轉登記原因之買賣行為，即因
      欠缺法效意思而不成立，被上訴人戊○○不可能因買賣而
      獲得對價。基此，被上訴人戊○○移轉系爭土地所有權之
      物權行為，應屬無償行為，堪予認定。
    (四)按民法第244 條第1 項及第2 項所謂「有害及債權」或「
      害於債權人之權利」，係指債務人陷於無資力之狀態而言
      （最高法院95年度台上字第1741號裁判要旨參照）。揆諸
      前述被上訴人戊○○於93年間移轉系爭土地所有權之際，
      其負債顯大於資產，則再有任何減少其資產之無償行為，
      均減損其清償債務之能力，而有害於上訴人並未罹於時效
      之債權，亦堪認定。況當時被上訴人戊○○所有坐落高雄
      市○○區○○段四小段1281地號土地應有部分10000 分之
      135 及同段4327建號建物（門牌號碼為高雄市新興區○○○路150 號11樓之1） 、同地號土地應有部分10000 分之
      86及同段4286建號建物（門牌號碼為高雄市新興區○○○
      路150 號6 樓之4） 之房地，早已分別於86、87年間設定
      抵押權予訴外人國泰人壽保險股份有限公司、台新國際商
      業銀行股份有限公司，有土地登記謄本、建物登記謄本各
      1 份在卷可查（見原審卷第201 至203 頁），亦即如附表
      所示編號13、14部分債務之擔保品，並無脫產之實益。故
      被上訴人間僅就系爭土地移轉所有權，顯係明知被上訴人
      戊○○之財產僅剩系爭土地有脫產之實益。
    (五)至被上訴人間雖以其姊弟間之借貸多達百萬元，而以系爭
      土地之移轉抵債置辯，並提出所辯互助會之會單、87年6
      月15日之借據、88年11月15日之借據及同額本票、92年11
      月15日之債務清償同意證明書各1 份為證，並有被上訴人
      丙○○○之配偶乙○○，及互助會會員陳再興、吳鑫鴻、
      邱金柱為證人。惟查：
      1.被上訴人所提出之互助會會單及證人陳再興、吳鑫鴻、
        邱金柱在原審之證述（見原審卷第206 、207 、208 頁
        ），固可證明被上訴人所辯互助會之存在，但該等證人
        均證稱不知被上訴人間有何借貸關係存在。
      2.被上訴人所提出之87年6 月15日之借據、88年11月15日
        之借據及同額本票、92年11月15日之債務清償同意證明
        書各1 份（見原審卷第52至57頁），均係被上訴人自行
        製作之文書，若無其他佐證，尚難遽認為真實。況系爭
        土地登記之買賣原因發生日期載為93年4 月21日，核與
        被上訴人所辯其於92年11月15日商定以系爭土地抵債，
        即有未合，更延至93年6 月3 日始登記完竣，時間相距
        之久，亦無合理解釋；且該債務清償同意證明書上明載
        「買賣登記」等語，又與前述被上訴人分別自認以系爭
        土地抵債時無人提及買賣之情節矛盾，益見該債務清償
        同意證明書等被上訴人自製文書之真實性堪慮。
      3.經被上訴人戊○○、丙○○○與證人乙○○在原審隔離
        訊問，證人乙○○證稱：上訴人提起本件訴訟後，方由
        其妻丙○○○拿出借據及會單給伊看，告知與戊○○間
        有會款借貸之事，之前沒看過等語（見原審卷第135 頁
        ），核與被上訴人丙○○○所述：借據都是伊先生保管
        ，伊先生都知道等語（見原審卷第137 頁），顯有重大
        矛盾，因此縱令其餘所陳為大致相符，仍不乏勾串之虞
        ，足認前述借據、本票及債務清償同意證明書所載內容
        應係虛構，而非真實。
      4.又系爭土地之移轉時點與其所辯互助會結束之時間相距
        數年之久，若果有會款借貸多達百萬元，能清償者早已
        清償，以系爭土地之移轉為代物清償之方法，固無不可
        ，惟相距數年之久，俟被上訴人戊○○陷於財務危機始
        為之，即不合理，其係為被上訴人戊○○脫產之可能性
        ，遠大於其所辯抵債之可能性。
      5.據此，被上訴人所辯抵債之詞，不足採憑。按民事訴訟
        所採之優勢證據法則，應認上訴人已盡舉證責任。
    (六)上訴人主張於98年6 月16日始悉上情，有其提出查調資料
      所載之日期為憑，堪予採信，其於98年6 月18日起訴本件
      請求撤銷被上訴人於93年間所為之詐害債權行為，有原審
      收文戳可考，核未逾民法第245 條所規定之除斥期間。
六、綜上所述，上訴人主張為可取，被上訴人所辯則為無可採。
    上訴人依民法第244 條第1 項之規定，訴請撤銷被上訴人間
    就系爭土地之所有權移轉登記之物權行為，並依同條第4 項
    之規定，請求回復原狀即命被上訴人丙○○○塗銷上開所有
    權移轉登記，為有理由，應予准許。原審所為上訴人敗訴之
    判決，尚有未洽，上訴人指摘原判決不當，求予廢棄改判，
    為有理由，應予准許。
七、至兩造其餘之攻擊或防禦方法及未經援用之證據，經本院斟
    酌後，認為均對本判決結果不生影響，自無逐一詳予論駁之
    必要，併此敘明。
八、訴訟費用負擔之依據：民事訴訟法第78條。
中    華    民    國    99    年    8     月    11    日
                  民事第二庭    審判長法  官  張世賢
                                      法  官  胡晏彰
                                      法  官  蔡嘉裕
正本係照原本作成。
本判決不得上訴。
中    華    民    國    99    年    8     月    11    日
                                      書記官  蘇小雅
附表：
┌──┬─────────┬──────┬──────┐
│編號│     金融機構     │  停卡日期  │  欠款金額  │
├──┼─────────┼──────┼──────┤
│  1 │臺灣土地銀行      │93年5月10日 │   296,287元│
├──┼─────────┼──────┼──────┤
│  2 │上海銀行          │93年9月6日  │   188,266元│
├──┼─────────┼──────┼──────┤
│  3 │台北富邦銀行      │            │   332,855元│
├──┼─────────┼──────┼──────┤
│  4 │聯邦銀行          │93年12月24日│   296,209元│
├──┼─────────┼──────┼──────┤
│  5 │萬泰銀行          │93年10月4日 │   177,682元│
├──┼─────────┼──────┼──────┤
│  6 │中國信託銀行      │93年5月14日 │   207,017元│
├──┼─────────┼──────┼──────┤
│  7 │永豐銀行          │93年11月26日│   299,632元│
├──┼─────────┼──────┼──────┤
│  8 │大來信用卡公司    │93年4月13日 │   168,866元│
├──┼─────────┼──────┼──────┤
│  9 │美國運通信用卡公司│93年9月9日  │   340,084元│
├──┼─────────┼──────┼──────┤
│ 10 │陽信銀行          │93年5月25日 │   193,162元│
├──┼─────────┼──────┼──────┤
│ 11 │法商佳信銀行      │93年6月3日  │    38,385元│
├──┼─────────┼──────┼──────┤
│ 12 │渣打銀行          │93年8月1日  │   221,977元│
├──┼─────────┼──────┼──────┤
│ 13 │國泰人壽保險公司  │            │   812,000元│
├──┼─────────┼──────┼──────┤
│ 14 │台新銀行苓雅分行  │            │   563,000元│
├──┼─────────┼──────┼──────┤
│ 15 │富邦銀行內湖分行  │            │   290,000元│
├──┴─────────┼──────┴──────┤
│                    合計│               4,425,422元│
├────────────┴─────────────┤
│註：依聯徵資料所載，編號1 至12部分為信用卡資訊，編號│
│    13至15部分為93年2 月29日查詢之授信與保證資訊，僅│
│    編號13、14部分為有擔保。                        │
└──────────────────────────┘

司法院資訊處製作；財團法人民間司法改革基金會備份。
